【裁判字號】    95,訴,121
【裁判日期】    950623
【裁判案由】    詐欺等
【裁判全文】
臺灣花蓮地方法院刑事判決               95年度訴字第121號
公  訴  人  臺灣花蓮地方法院檢察署檢察官
被      告  乙○○
            戊○○
                    （現另案羈押於臺灣花蓮看守所）
上列被告因詐欺等案件，經檢察官提起公訴（94年度偵字第4359
號），本院判決如下：
    主  文
戊○○幫助意圖為自己不法之所有，以詐術使人將本人之物交付
，處有期徒刑參月，如易科罰金，以參佰元折算壹日。
乙○○幫助意圖為自己不法之所有，以詐術使人將本人之物交付
，處有期徒刑陸月，如易科罰金，以參佰元折算壹日。
    事  實
一、戊○○、乙○○均明知提供他人自身所有金融機構帳戶之存
    摺、提款卡、印鑑及密碼，有遭作為詐騙工具之可能，竟分
    別基於幫助詐欺之犯意，戊○○於民國94年8 月底某日，在
    花蓮縣林森路尚志橋下，以新臺幣（下同）1 萬元代價（抵
    償其積欠地下錢莊債務）提供其於85年6 月間在花蓮壽豐郵
    局（下稱壽豐郵局）開戶帳號00000000000000郵局帳戶之存
    摺、提款卡、印鑑及相關密碼，交付予具有基於詐欺犯意之
    犯罪集團內年籍姓名不詳成員作為人頭帳戶使用。乙○○則
    於94年9 月中旬某日，在花蓮縣境內不詳處所，提供其於82
    年9月間在花蓮吉安太昌郵局（下稱太昌郵局）開戶帳號000
    00000000000 之郵局帳戶之存摺、提款卡、印鑑及相關密碼
    ，交付予同上開犯罪集團內年籍姓名不詳之成員作為人頭帳
    戶使用。迨該犯罪集團收受上開乙○○、戊○○2 人郵局帳
    戶存摺、提款卡及相關密碼後，乃由姓名年籍不詳之犯罪集
    團成員以電話詐騙不特定被害人中獎，需匯入手續費至渠等
    指定戶頭方可領獎，期間適有丙○○、丁○○分別接獲上揭
    詐欺集團之電話，誤信為真後，丙○○乃依指示接續於94年
    9月26日15時36分許、94年9月27日10時12分許，匯款新台幣
    （下同）82000元、10萬元至戊○○上揭帳戶內，並於94年9
    月27日11時35分許，匯款30萬元至乙○○上揭帳戶內。丁○○則依指示委由友人陳江波於94年9 月29日12時59分許，匯
    款82000 元至戊○○上揭帳戶內。嗣丙○○、丁○○發覺有
    異而報警循線查獲。
二、案經被害人丙○○、丁○○訴由花蓮縣政府警察局吉安分局
    報告臺灣花蓮地方法院檢察署檢察官偵查起訴。
    理  由
一、被告戊○○部分：上開事實，業據被告戊○○於本院審理時
    坦承不諱，核與證人丙○○、丁○○於警詢之證述情節大致
    相符，並有中華郵政股份有限公司花蓮郵局95年4月7日行字
    第095509093 號函檢送之被告開立壽豐郵局帳戶資料、交易
    往來明細及相關掛失及變更資料、壽豐郵局95年5 月18日函
    送上開被告壽豐郵局帳戶於94年7月底至9月底相關存提款存
    提款單6張及張丙○○與丁○○匯款單影本共3份等資料可參
    ，足證被告戊○○之自白與事實相符，堪可採信，是被告戊○○上開犯行，事證明確，堪以認定應依法論科。
二、被告乙○○部分：訊據被告固不否認上開太昌郵局帳號0000
    000000000 帳戶係其本人開立使用一節，然矢口否認有幫助
    詐欺之犯行，辯稱，上開太昌郵局帳戶存摺、提款卡、印章
    均在94年9 月間，伊至太昌郵局刷存簿後返家途中遺失，伊
    未提供與他人為不法使用云云。但查：
（一）上開被告乙○○太昌郵局帳戶，係乙○○本人於82年9 月
      間開立使用等情，為被告自承不諱，並有中華郵政股份有
      限公司花蓮郵局95年4 月28日行字第0955090134號函檢送
      之被告開立太昌郵局帳戶資料、交易往來明細等資料在卷
      可稽，此部分事實應堪認定。
（二）被害人丙○○於上開時、地遭不詳之人以電話詐騙而依指
      示匯入30萬元至上開被告乙○○開戶之太昌郵局帳戶（同
      時另匯入82000 元、10萬元至戊○○上揭帳戶內）之事實
      ，業據被害人丙○○於警詢中指述甚詳，並有匯款單影本
      3份及上開太昌郵局相關交易明細1份在卷可憑，足認被告
      上開太昌郵局帳戶確實供不詳詐騙犯嫌向被害人丙○○詐
      騙金錢所用至灼。
（三）被告雖以上開帳戶存摺等係其遺失置辯，然經查其所辯委
      無足採，理由如下：
 （1）被告就警詢、偵查及本院審理時，對於質問其何以上開帳
      戶之提款卡等密碼會遭詐騙集團知悉並使用一節，於警詢
      中供稱：「（問：上開帳簿及提款卡是否有密碼？該密碼
      是否曾提供外流？）有，沒有提供外流，密碼是以標籤書
      寫貼於遺失提款卡」等語（見本案警卷94年11月17日警詢
      筆錄），復於偵查中供稱：「（問：使用者為何會有你的
      密碼？）我有用鉛筆把密碼寫在提款卡上面」、「（問：
      你有無其他行帳戶？）沒有。只有這一個」等語（見本案
      偵卷第14頁），又於本院審理中供稱：「我將它和簿子放
      一起，及印章，提款卡密碼我寫在提款卡外面的套子，我
      用簽字筆寫的。」、「（檢察官問：密碼幾號？）我忘記
      了」、「（檢察官問：提款卡的密碼如何寫？）我是直接
      寫在提款卡套子上的，後來有點模糊了。」、「（檢察官
      問：有沒有寫在另在一張紙上，再貼上去？）沒有。」等
      語，前後所供稱其書寫密碼之方式均不相符，已有可疑，
      況參以被告自承該郵局自82年開戶後迄其供稱遺失時前，
      均係其個人使用，且期間被告僅使用此一郵局帳戶等情，
      再檢視卷附被告上開郵局帳戶交易明細資料，該帳戶自94
      年1月起迄94年8月底期間，即有提款卡提款紀錄20餘筆，
      顯見被告先前使用該帳戶提款卡提領交易頻繁，衡情，被
      告對於其提款卡密碼應相當熟記，何需另書立或黏貼於提
      款卡上而甘冒不慎遺失時遭人盜用之風險？是其上開所辯
      顯與常情有違，殊難令人置信。
 （2）次查，檢視被告上開太昌郵局帳戶94年8月6日起迄94年11
      月13日期間所有交易明細資料（見本院卷第42頁），該帳
      戶於94年8 月6日以卡片提領1000元後，存款僅剩5元，嗣
      至94年9 月13日，另有辦理該帳戶語音系統之紀錄，於同
      年9月15日復出現無摺存款10200元及現金提款9000元後，
      迄於同年9 月27日即有被害人丙○○遭詐騙匯入30萬元後
      ，隨即以現金提款1次（24萬元）及跨行提款4次之方式將
      上開贓款提領一空等交易情形，並有本院向中華郵政股份
      有限公司花蓮郵局函調上開94年9 月15日及同年月27日以
      無摺存款及現金提款存提款單3張可稽（見本院卷第39 至
      41頁）。然質諸被告對於其上開帳戶遺失前之最後使用情
      形及帳戶存款狀況，於警詢中供稱：「（問：你最後1 次
      使用上開遺失郵局帳戶是何時？）是在94年8 月份左右，
      詳細日期不清楚，是用提款卡至太昌郵局提領新1000元」
      等語（見本院警卷94年11月17日警詢筆錄），於偵查中供
      稱：「（問：有無去報案遺失？）因為帳戶內只剩3 元，
      所以沒有去報遺失」等語，於本院準備程序中供稱「（問
      ：最後一次使用帳戶情形？）我記得是有存15000 元、在
      遺失前的1、2個月，我有領2、3千元」、「（問：遺失前
      有無無摺存款？沒有，都用簿子」等語，其上開陳述，已
      有不同，嗣經本院審理時提示上開相關交易明細後再訊問
      被告時，其乃供稱：「（檢察官問：你裡面沒有錢，為何
      要辦語音系統？）因為我去台北工作，錢都會匯在我的戶
      頭，所以我要申請語音用電話查帳本的錢。」、「（檢察
      官問：語音查帳如何查？）我不會用，因為辦完就遺失了
      。」、「（檢察官問：你何時發現簿子等遺失？）就是刷
      簿子及申請語音那天。」、「（檢察官問：你剛剛才在台
      北工作，要用這個帳戶，遺失你又沒有辦補發，工作的錢
      你如何收到？）我想說工作錢還沒有進來，就沒有去辦。
      」、「（檢察官問：你說94年9 月13日遺失帳戶時帳戶存
      款僅有3元，但帳戶交易明細係記載5元，且後面還有多筆
      交易，有何意見？）後面的跟我無關，如果我知道，我就
      領來用了。」等語，復經審判長提示卷附94年9 月15日無
      摺存款10200 元交易存款單（見本院第41頁）與被告檢視
      字跡後後，又供稱：「字是我寫的，我有存這些錢。因為
      餘額未滿千元不能提領錢，所以我存入這筆。」等語，嗣
      雖改稱「（審判長問：但第41頁是9 月15日存入，所以你
      剛說你去辦語音系統及刷簿子時你的存摺就不見了，並非
      實在？）10200 元不是我存的」等語，然經本院肉眼檢視
      上開無摺存款存款單上被告簽名，與被告於本案警詢筆錄
      、偵查筆錄及本院訊問筆錄後簽名，二者字跡筆畫相似，
      顯係同一人所為，故該帳戶94年9月15日無摺存款10200元
      之交易，應係被告親自至郵局辦理無誤，然參以被告於警
      詢、偵查及本院準備程序中，對於其上開於94年9 月13日
      至郵局辦理該帳戶語音系統服務功能（即得以電話語音查
      詢帳戶結存及辦理轉帳功能）及94年9 月15日以無摺存款
      方式存入帳戶現金10200 元等情，均隻字未提，顯然有所
      隱瞞，已甚可疑，況衡情一般人辦理帳戶語音系統服務，
      均係有特定用途而為辦理，如查詢帳戶金額、轉帳等，惟
      被告對於語音服務系統如何使用毫無所悉，是其辦理之目
      的為何，實啟人疑竇；又被告對於何以其於遺失帳戶存摺
      、密碼、印章等後，復自為無摺存款（該交易需本人鍵入
      存簿密碼）10200 元入該帳戶之交易行為，且遺失後，何
      以未報案或掛失手續等行為，均無法清楚交代，顯與一般
      人遺失銀行帳戶後，會隨即向銀行辦理掛失手續或向警方
      申報遺失，免遭人非法盜用或盜領之行為有異。再者，被
      告辯稱遺失上開郵局帳戶存摺等之時點，距被害人遭詐騙
      匯款時間，相隔幾近半個月之久，果若詐欺集團成員非確
      認該被告帳戶係可以使用不會遭掛失之情形下，何以要求
      被害人匯入30萬元鉅款至被告帳戶內，而甘冒隨時可能遭
      帳戶使用人報掛失而提領不到贓款之風險（況斯時詐欺集
      團同時另有上開戊○○提供之郵局帳戶使用，如前所述）
      。是被告空言辯稱上開帳戶存摺、提款卡、印章及密碼等
      係遺失一節，顯非事實，委難採信。益證被告之太昌郵局
      帳戶係被告於94年9 月中旬後，提供不詳詐欺集團成員利
      用為詐騙被害人之人頭帳戶甚明。
（四）復按一般國人向金融機構開設帳戶，並無任何法令限制，
      若係用於存提款之正當用途，大可光明正大自行申請，無
      須向他人購買使用。而帳戶係用來存提款項使用，倘有人
      收集他人帳戶做不明使用，出賣或出借帳戶之人，依一般
      常識認知，極易判斷係該隱身幕後之使用人意圖以使用他
      人帳戶，使帳戶內之存提款情形不易遭人循線追查，自能
      得知係用來犯罪所得之用。且日常生活，不法之徒最常利
      用他人帳戶來詐騙錢財，被告乙○○竟仍將上開帳戶之存
      摺、提款卡、印章及密碼，交付來路不明人士使用，被告
      自係明知該收集帳戶之人係用來從事詐欺犯罪。則被告於
      提供帳戶時，主觀上顯有幫助他人詐欺取財之故意，應可
      認定。事證明確，被告幫助詐欺犯行堪以認定。
二、按刑法上之幫助犯，係對於犯罪與正犯有共同之認識，而以
    幫助之意思，對於正犯資以助力，而未參與實施犯罪之行為
    者而言（最高法院88年度臺上字第1270號判決可資參照）。
    被告乙○○、戊○○分別基於幫助之犯意，提供上開揭帳戶
    存摺、提款卡、印章及相關密碼予上開不詳年籍之詐欺集團
    成員，由該詐欺集團成員，以詐術使被害人丙○○、丁○○
    等人陷於錯誤，而轉帳至被告2 人所提供之上揭郵局帳戶，
    再經由該不詳詐欺集團成員提領，並無證據證明被告有參與
    詐欺犯行之構成要件行為。核被告2 人所為，均係犯刑法第
    339條第1項幫助詐欺取財罪。被告2 人幫助該詐欺集團犯前
    開罪名，應依刑法第30條第2 項之規定，按正犯之刑減輕之
    。至起訴意旨雖認被告2人均係犯刑法第30條第1項、刑法第
    340條、洗錢防制法第9條第2 項之幫助常業詐欺罪及幫助洗
    錢罪嫌，然按上開洗錢防制法之規定，需所幫助之正犯確屬
    常業詐欺之犯行，始與洗錢防制法第3 條所定之「重大犯罪
    」定義相符，方能論以上開罪名。查本案出面指訴遭詐騙而
    匯款至上開被告帳戶內之被害人，僅有丙○○、丁○○2 人
    ，且查無其他證據證明被告2 人幫助之詐欺正犯等人，有何
    以詐欺為常業之主觀犯意，況以該帳戶係供作存、提款及匯
    款使用之特性以觀，被告固可預見其提供之帳戶係供他人作
    為詐騙匯款之用，而認有幫助詐欺之犯罪故意，業如前述，
    惟尚難逕認被告對於該詐欺正犯詐騙之犯行，究係偶發之隨
    機犯，抑係恃此為生之常業犯有所認識，此部分應從有利於
    被告之認定，是尚難逕以幫助常業詐欺罪及幫助洗錢罪相繩
    ，檢察官此部分所認，容有誤會，惟與上開犯罪事實之基本
    事實同一，本院自得依法審理，並變更起訴法條如上。爰審
    酌被告2 人提供帳戶供犯罪集團使用，所為已影響社會正常
    經濟交易安全，增加被害人尋求救濟之困難，並使犯罪之追
    查趨於複雜，再衡以本案被告2 人於犯罪後雖均否認犯行，
    惟被告戊○○於本院審理時則坦承犯行，並表示悔悟之意，
    而被告乙○○則飾詞狡辯，毫無悔意，及衡酌本案被害人遭
    詐騙金額等一切情狀，分別量處如主文所示之刑，並均諭知
    易科罰金之標準，以示懲警。至被告2 人交予前開詐欺集團
    之上開郵局帳戶存摺、提款卡、印章等物，雖係供犯罪所用
    之物，但未經扣案，迄今仍未取回，復非義務沒收之物，爰
    不為沒收之諭知，附此敘明。
應依刑事訴訟法第299 條第1項前段、第300條，刑法第339條第1
項、第30條第1 項前段、第2項、第41條第1項前段，罰金罰鍰提
高標準條例第1條前段、第2條，判決如主文。
本案經檢察官甲○○到庭執行職務。
中    華    民    國    95    年    6     月    23    日
                        臺灣花蓮地方法院刑事第三庭
                              審判長法  官  鄭培麗
                                    法  官  楊仲農
                                    法  官  張嘉芬
上列正本證明與原本無異。
如對本判決不服，應於送達後10日內，向本院提出上訴狀。（應
抄附繕本）
                                    書記官  陳雅君
中    華    民    國    95    年    6     月    23    日
附錄本判決論罪之法律條文：
中華民國刑法第339條第1項：
意圖為自己或第三人不法之所有，以詐術使人將本人或第三人之
物交付者，處五年以下有期徒刑、拘役或科或併科一千元以下罰
金。


司法院資訊處製作；財團法人民間司法改革基金會備份。
